臺灣高等法院高雄分院民事判決　　　　　　94年度上字第13號
上　訴　人　乙○○
訴訟代理人　王文雄律師
被 上訴 人　中國國際商業銀行股份有限公司三民分公司
法定代理人　丙○○
訴訟代理人　甲○○
上列當事人間請求確認債權不存在事件，上訴人對於民國93年12
月17日臺灣高雄地方法院92年度訴字第2814號第一審判決提起上
訴，本院於94年6月8日言詞辯論終結，判決如下：
    主  文
上訴駁回。
第二審訴訟費用由上訴人負擔。
    事實及理由
一、上訴人主張：伊於民國87年11月16日以所有坐落高雄市○○
    區○○段6 小段1166號土地應有部分一萬分之三九及其上建
    物即門牌號碼高雄市○○區○○路35號房屋（下稱系爭房地
    ），設定本金最高限額新台幣（下同）420 萬元之抵押權為
    擔保，向被上訴人借款350 萬元（下稱系爭借款）。嗣訴外
    人宋家榮（原名宋國展，93年5 月19日更名）於同年12月4
    日向伊買受系爭房地，約定系爭借款債務由宋家榮承擔，伊
    因而與宋家榮於同年12月23日至被上訴人處，與被上訴人約
    定由宋家榮承擔伊之系爭借款債務，同日宋家榮並與被上訴
    人簽立350 萬元借款契約書及簽發同額本票1 紙交付被上訴
    人，以清償伊之系爭借款債務，故兩造間債權債務關係已不
    存在。詎被上訴人並未將伊於87年10月22日所簽發擔保系爭
    借款之面額350 萬元本票1 紙（下稱系爭本票，另共同發票
    人為蘇信英）交還予伊，據而聲請取得本票裁定（原審法院
    88 年 度票字第15390 號、本院88年度抗字第1024號裁定）
    ，並對伊之財產聲請強制執行，伊有即受確認判決之法律上
    利益。爰求為確認被上訴人於87年11月16日與上訴人成立之
    消費借貸350 萬元，其債權自88年1 月18日起不存在等語。
二、被上訴人則以：上訴人及宋家榮分別與伊訂立之消費借貸契
    約，係屬兩個獨立債之關係，伊並未同意由宋家榮承擔上訴
    人之系爭借款債務。縱令上訴人與宋家榮間有債務承擔之約
    定，惟既未經伊之承認，依民法第301 條規定，對伊不生效
    力。又上訴人將系爭房地出賣予宋家榮，並由宋家榮向伊辦
    理350 萬元貸款及將系爭房地設定第二順位抵押權予伊，且
    已簽立借款契約書、本票，原預定清償上訴人積欠之系爭借
    款債務，惟嗣因宋家榮以其與上訴人間就系爭房地之買賣有
    糾紛，通知伊取消核撥借款作業，故伊與宋家榮間消費借貸
    契約尚未有效成立，宋家榮亦未代償系爭借款債務，則上訴
    人對伊所負系爭借款債務依然存在等語，資為抗辯。
三、原審判決確認被上訴人於87年11月16日與上訴人成立之消費
    借貸350 萬元，於超過本金256 萬7366元及自90年10月30日
    起至清償日止，按週年利率百分之9.755 計算之本息及按上
    開利率百分之二十計算違約金以外部分不存在，並駁回上訴
    人其餘之訴。上訴人於本院聲明：(一)原判決廢棄。(二)確認被
    上訴人於87年11月16日與上訴人成立之消費借貸350 萬元，
    其債權自88年1 月18日起不存在。被上訴人則聲明：上訴駁
    回。
四、關於上訴人對原審判決其勝訴部分提起上訴部分：
　(一)按上訴不合法者，第二審法院應以裁定駁回之，民事訴訟法
    第444 條第1 項前段定有明文。又第二審上訴，為當事人對
    於所受不利益之第一審終局判決聲明不服之方法，在第一審
    受勝訴判決之當事人，自無許其提起上訴之理。又上訴須對
    於原判決所宣示之主文為之，若說明主文之理由雖於當事人
    有所不利，因無裁判效力，即與該當事人之權利義務初無所
    妨，自不容對之提起上訴（最高法院22年上字第3579號、18
    年上字第1885號判例參照）。
  (二)本件上訴人於原審聲明求為確認被上訴人於87年11月16日與
    上訴人成立之消費借貸350 萬元債權不存在，原審判決主文
    關於「確認被上訴人於87年11月16日與上訴人成立之消費借
    貸35 0萬元，於超過本金256 萬7366元及自90年10月30日起
    至清償日止，按週年利率百分之9.75 5計算之本息及按上開
    利率百分之二十計算違約金以外部分不存在」部分，即係判
    決上訴人勝訴，其說明此部分主文之理由雖於上訴人有所不
    利，因無裁判效力，依上開說明，自不得對之提起上訴，上
    訴人就此部分併提起上訴，求予廢棄，於法不合，應予駁回
    。況縱認原審判決關於上訴人上開勝訴部分僅係形式上勝訴
    ，實質上敗訴，上訴人可提起上訴，惟其此部分上訴與其下
    述部分之上訴，均無理由，蓋縱認上訴人於原審之訴獲勝訴
    判決，仍不能排除訴外人「中國國際商業銀行股份有限公司
    」對上訴人主張系爭借款債權存在，及對上訴人財產之執行
    ，難謂上訴人於原審之訴有即受確認判決之法律上利益而得
    提起（理由詳下述），故原審為上訴人此部分敗訴判決，理
    由雖不同，結論相同，上訴人求予廢棄改判，並無理由。
五、關於上訴人對原審判決其敗訴部分提起上訴部分：
  (一)按民事訴訟法第247 條第1 項規定確認法律關係之訴，非原
  　告有即受確認判決之法律上利益者，不得提起之。所謂即受
    確認判決之法律上利益，係指因法律關係之存否不明確，致
    原告在私法上之地位有受侵害之危險，而此項危險得以對於
    被告之確認判決予以除去之者而言（最高法院42年度台上字
    第1031號判例參照）。
  (二)本件上訴人主張其向被上訴人借款之系爭350 萬元債務，業
  　經兩造與訴外人宋家榮約定由宋家榮承擔，兩造間債權債務
    關係已不存在，惟被上訴人未將伊所簽發擔保系爭借款之面
    額350 萬元本票1 紙交還予伊，而持以聲請取得本票裁定，
    並對伊之財產聲請強制執行等語，固據提出借款契約書、抵
    押權設定契約書、土地及建物登記謄本、原審90年度執字第
    13601 號強制執行金額計算書分配表、本院88年度抗字第10
    24號民事裁定為證。惟依上訴人所提系爭借款契約書上記載
    貸與人為「中國國際商業銀行股份有限公司」；及上訴人為
    義務人兼債務人之抵押權設定契約書上記載權利人為「中國
    國際商業銀行股份有限公司」、代理人記載為「中國國際商
    業銀行股份有限公司三民分公司」；及土地暨建物登記謄本
    上關於抵押權設定登記之權利人記載為「中國國際商業銀行
    股份有限公司」；及原審90年度執字第13601 號就系爭房地
    強制執行金額計算書分配表上記載第一順位抵押權優先受償
    之權利人為「中國國際商業銀行股份有限公司」（見本院卷
    第30至66頁、121 至122 頁、原審卷111 頁）。且被上訴人
    提出為上訴人所不爭之系爭借款支用申請書上亦載明「此致
  　中國國際商業銀行股份有限公司」（見原審卷第37頁），及
    上訴人簽發之系爭本票，係「中國國際商業銀行股份有限公
    司」持以聲請原審法院以88年度票字第15390 號裁定本票准
    許強制執行，並經本院以88年度抗字第1024號裁定駁回抗告
    而確定在案，有系爭本票1 紙（見原審卷第38頁）及上開民
    事裁定（見原審卷111 頁及本院卷第167 頁）附卷可稽，足
    認系爭借款之貸款人係被上訴人之總行即「中國國際商業銀
    行股份有限公司」。又「中國國際商業銀行股份有限公司」
    曾以上開原審88年度票字第15390 號本票裁定為執行名義，
    聲請對上訴人所有坐落高雄縣路竹鄉○○○○段270 地號土
    地強制執行，因執行金額不足清償債權，經原審法院於90年
    8 月24日以88年度執字第40541 號發給債權憑證。嗣「中國
    國際商業銀行股份有限公司」再執上開債權憑證聲請對上訴
    人所有坐落台北縣中和市○○段129 地號土地應有部分10萬
    分之55，及該土地上門牌號碼台北縣中和市○○路433 號15
    樓之8 建物及共同使用部分聲請強制執行，經台灣板橋地方
    法院以93年度執字第24800 號合併於同法院93年度執字第15
    17 1號執行程序，併案執行中等情，亦有原審88年度執字第
    40 541號執行分配表在卷可憑（見原審卷第94頁），並經本
    院調閱台灣板橋地方法院上開執行案卷查閱屬實，且為兩造
    所不爭，足見因系爭借款而對上訴人持有執行名義之人係「
    中國國際商業銀行股份有限公司」，非被上訴人，上訴人自
    應對「中國國際商業銀行股份有限公司」就系爭借款債務提
    起消極確認之訴，以除去其財產遭強制執行之不安狀態，乃
    竟對上訴人提起本件消極確認之訴（見原審第85頁），惟判
    決之效力並不及「中國國際商業銀行股份有限公司」，縱上
    訴人獲勝訴判決，仍不能排除「中國國際商業銀行股份有限
    公司」對上訴人主張系爭借款債權存在，及對上訴人上開財
    產之執行，難謂上訴人有即受確認判決之法律上利益，自不
    得提起。
  (三)原審就上訴人訴請「確認被上訴人於87年11月16日與上訴人
    成立之消費借貸350 萬元，於本金256 萬7366元及自90年10
    月30日起至清償日止，按週年利率百分之9.755 計算之本息
    及按上開利率百分之二十計算違約金部分不存在」部分，為
    上訴人敗訴之判決，理由雖有不同，惟結論相同，仍應予維
    持。上訴意旨指摘原判決此部分不當，求予廢棄改判，非有
    理由，應予駁回。
六、本件事證已臻明確，兩造其餘攻擊防禦方法及所舉證據，於
    判決結果不生影響，無逐一論述之必要，附此敘明。
七、據上論結：本件上訴為一部不合法，一部無理由，依民事訴
    訟法第444 條第1 項、第449 條第2 項、第78條，判決如主
    文。
中　　華　　民　　國　　94　　年　　6 　　月　　22　　日
                              民事第三庭
                                      審判長法官  張國彬
                                      法      官  鄭月霞
                                      法      官  徐文祥
正本係照原本作成。
如對本判決上訴，須於判決送達後20日內向本院提出上訴狀，其
未表明上訴理由者，應於上訴後20日內向本院提出上訴理由書（
均須按他造當事人之人數附繕本）。上訴時應提出委任律師或具
有律師資格之人之委任狀，並依附註條文規定辦理。
中　　華　　民　　國　　94　　年　　6 　　月　　23　　日
                                   書  記  官　黃富美
附註：
民事訴訟法第四百六十六條之一：
對於第二審判決上訴，上訴人應委任律師為訴訟代理人，但上訴
人或其法定代理人具有律師資格者，不在此限。
上訴人之配偶、三親等內之血親、二親等內之姻親，或上訴人為
法人、中央或地方機關時，其所屬專任人員具有律師資格並經法
院認適當者，亦得為第三審訴訟代理人。第一項但書及第二項情
形，應於提起上訴或委任時釋明之。
